臺灣臺東地方法院刑事判決　　　　　　　　 94年度訴字第4號
公　訴　人　臺灣臺東地方法院檢察署檢察官
被　　　告　甲○○
選任辯護人　吳漢成律師
　　　　　　邱聰安律師
上列被告因偽造有價證券案件，經檢察官提起公訴（93年度偵字
第2587號），本院判決如下：
    主  文
甲○○無罪。
    理  由
一、公訴意旨略以：被告甲○○於民國87年11月初，收受己○○
    所交付由丙○○於87年11月1 日所開立，發票日為88年1月2
    日、金額新臺幣（下同）80萬元、票號 CB0000000號、付款
    人為華南商業銀行臺東分行之支票1 紙（下稱系爭支票），
    並貸與己○○相對金額之融通資金。詎被告竟於系爭支票已
    過期失效後（按應係時效消滅後）之89年12月28日，將系爭
    支票之發票日變造為88年12月29日，並交由陳榮來軋入其所
    有之華南商業銀行（下稱華南銀行）帳戶提領，嗣因丙○○
    存款不足而遭退票。因認被告涉犯刑法第201條第1項意圖供
    行使之用，而變造有價證券罪嫌。
二、按犯罪事實應依證據認定之，無證據不得認定其犯罪事實；
    又不能證明被告犯罪者，即應諭知無罪之判決，刑事訴訟法
    第154條第2項、第301條第1項分別定有明文。又告訴人之告
    訴，係以使被告受刑事訴追為目的，是其陳述是否與事實相
    符，仍應調查其他證據以資審認。事實之認定，應憑證據，
    如未能發現相當證據，或證據不足以證明，自不能以推測或
    擬制之方法，為裁判基礎。再認定犯罪事實，所憑之證據，
    雖不以直接證據為限，間接證據亦包括在內，然無論直接或
    間接證據，其為訴訟上之證明，須於通常一般之人均不致於
    有所懷疑，而得確信其為真實之程度者，始得據之為有罪之
    認定，倘其證明尚未達到此一程度，而有合理性懷疑之存在
    時，即無從為有罪之認定，最高法院分別著有52年台上字第
    1300號、40年台上字第86號及76年台上字第4986號等判例可
    資參照。
三、本件公訴人認被告甲○○涉有上開罪嫌，無非係以（一）被
    告不利於己之陳述；（二）證人己○○、丙○○、陳榮來於
    警詢、偵訊中之證述；（三）丙○○所有之支票簿1 本、華
    南銀行支票存款票據退票記錄查詢單、華南銀行存戶領回退
    票憑單及退票憑單代存款支出傳票、華南銀行臺東分行（93
    ）華東存字第295號函、臺東縣臺東市○○段4 之288號土地
    所有權狀及土地登記簿謄本各1 份，為其主要論據。惟訊據
    被告則堅詞否認有何變造有價證券犯行，辯稱：己○○於87
    年8月間向伊借貸80萬元，其中50萬元係被告於87年9月25日
    向會首楊淑惠標得之互助會款，由會首交給己○○，另外30
    萬元則是被告於87年9月底另借予己○○，故己○○於87年9
    月底交付系爭支票予伊，做為上開債務之憑證，該支票之發
    票日於伊收受當時即記載為88年12月29日，伊並未變造發票
    日期，當時伊就有問己○○為何到期日那麼久，己○○說會
    馬上還給伊，沒多久己○○就有先還伊30萬元，後來雖然己○○有將臺東市○○路之土地過戶給伊，抵償部分債務，但
    因伊與己○○還有其他資金往來之債務未清，故伊於89年12
    月28日將系爭支票交予陳榮來委其提示兌現，經銀行退票取
    得拒絕支付之證明後，陳榮來把票還給伊，伊即到己○○位
    於漢中街之家中把票還給己○○等語。
四、證據能力部分：
  (一)按「被告以外之人於審判外之言詞或書面陳述，除法律有規
    定者外，不得作為證據」，此為刑事訴訟法第159條第1項所
    明定。本件檢察官起訴所舉之證人己○○於92年8 月19日、
    92年9月22日、93年2月23日在臺東縣政府警察局刑警隊之言
    詞陳述，係被告以外之人於審判外對司法警察所為陳述，依
    刑事訴訟法第159條第1項之規定，原則上不具證據能力；而
    其所為之證述與本院審理時所為之證述不相符合時，是否得
    依刑事訴訟法第159條之2之規定，認定其於警詢時之陳述具
    有證據能力，應審核其於警詢時之陳述，是否符合「具有較
    可信之特別情況（即可信性）」，且「為證明犯罪事實存否
    所必要（即必要性）」之要件，茲論述如下：
  1.必要性：
    證人己○○於警詢時所陳述為其向丙○○借取系爭支票向被
    告調現之過程，其就借票日期、系爭支票到期日等陳述均屬
    證明本件犯罪事實存否所必要者，而具有必要性無疑。
  2.可信性：
    按所謂「具有較可信之特別情況」，係指證人於司法警察調
    查中所為之陳述，與審判中不符，而其先前之陳述，從客觀
    上之環境或條件等情況加以觀察，有足以取代審判中反對詰
    問之可信性保證者而言。證人所為之先前陳述，相較於審判
    中之陳述，是否具有更可信之特別情況，應依其陳述時外部
    之客觀情況，綜合比較判斷之，不得僅以證人之先前陳述與
    案發時間接近，記憶清晰為由，遽認有證據能力（最高法院
    94年台上字第1785號判決參照）。查本件證人己○○於警詢
    中固陳稱：伊於87年11月初因一時週轉困難而向丙○○借取
    系爭支票，雙方約定歸還期限為2個月，故到期日為88年1月
    2 日，伊即持系爭支票向被告調現，在系爭支票到期時伊有
    先拿30萬元給被告，請被告先不要提示兌現，其餘積欠之款
    項伊與被告約定將原來雙方共同投資之臺東市○○路土地過
    戶予被告，債務一筆勾銷，伊並未取回系爭支票，系爭支票
    後來到期日為何變成88年12月29日，伊不知情等語（見警卷
    第1至6頁偵訊筆錄），惟嗣於本院審理中則證稱：伊於93年
    2月23日警詢時雖回答於87年11月1日向丙○○借取系爭支票
    ，但當時是警察與丙○○已經講好時間，伊只說有向丙○○
    借票，其實詳細時間伊不記得了等語明確（見本院卷第78頁
    審理筆錄），而觀諸己○○之上開警詢筆錄（見警卷第1 頁
    背面偵訊筆錄），有關借票日期部分，確實係經警方以特定
    日期詢問「你是否曾於八十七年十一月一日下午十五時許向
    丙○○借一張華南商業銀行甲種支票乙張…」，並非由己○○主動敘述詳細日期，雖嗣後己○○主動供陳該支票到期日
    為88年1月2日，係於87年11月初拿該票向被告調現等語（見
    同上警卷偵訊筆錄），惟其當時既已處於經警方告知特定借
    票日期之主觀認知下，該後續時間之記憶是否確實，抑係由
    一般票據融通經驗加以推算，自難遽斷，且己○○與丙○○
    平日資金互動，常有票據往來情事之事實，經證人丙○○所
    肯認（見本院卷第135頁審理筆錄），又己○○於88年1月初
    週轉不靈，經濟狀況極差等情，亦據證人乙○○證述明確（
    見本院卷第118至120頁審理筆錄），則己○○於接受警詢時
    ，就其於負擔高額債務、資金往來紊亂之87年底、88年初之
    期間內向丙○○借取之系爭支票，能否清晰記憶相關借票、
    發票日期，亦屬有疑，參照前揭說明，顯不得僅以證人於警
    詢時離事發時間較近而遽認其證述具有證據能力。是本件己○○於警詢中之證述尚難認定具有特別可信之情事，且經辯
    護人於準備程序中不同意作為證據（見94年2 月23日刑事準
    備書狀），自無證據能力。
  (二)就證人丙○○、陳榮來於警詢中之證述，依刑事訴訟法第15
    9條第1項之規定，原則上不具證據能力，惟本件經辯護人同
    意作為本案證據，且本院審酌該言詞陳述作成時之情況，認
    為適當，依同法第195條之5第1項規定，具有證據能力。
  (三)就己○○於93年6月23日、93年9 月1日在偵查程序中，向檢
    察官基於證人地位所為之證述，為被告以外之人於審判外之
    言詞陳述，且未經具結，則依刑事訴訟法第158條之3之規定
    ，其等之偵訊筆錄自均無證據能力；至證人丙○○、陳榮來
    於偵查中向檢察官所為之陳述，均依法具結，亦無何顯不可
    信之情形，依刑事訴訟法第159條之1 第2項規定，均具有證
    據能力。
  (四)按被告以外之人於審判外之言詞或書面陳述，除法律有規定
    者外，不得作為證據，刑事訴訟法第159條第1項固有明文。
    惟除同法第159條之1至第159條之3規定情形外，下列文書亦
    得為證據：「…（三）、除前二款之情形外，其他於可信之
    特別情況下所製作之文書。」，刑事訴訟法第159條之4亦定
    有明文。關於被告以外之人，於可信之特別情況下製作之文
    書，亦得為證據者，實因該等文書之作成，係被告以外之人
    本於其自由意識及生活上之認知、所具經驗，就其親自見聞
    事項而為陳述、撰寫、繕打等記錄內容所製作之文書，同具
    高度可信之情況，自得採為證據之一種，是刑事訴訟法第15
    9條之4第3 款規定，此類文書於可信之特別情況下，亦得為
    證據。至於所謂不可信之情況，則指法院應審酌被告以外之
    人於陳述時，其所處外在環境、情狀，如：其陳述時之心理
    狀況、有無受到外力干擾等，以為判斷之依據。是查：本件
    93年度偵字第751 號偵卷卷附丙○○所有華南銀行支票簿之
    性質，經證人己○○於本院審理中證述：伊與丙○○常有票
    據往來，都會在丙○○之上開支票存根簿上簽名等語明確（
    見本院卷第125頁、第128頁），足見該存根簿係丙○○本於
    其日常生活中與他人資金往來開立、出借票據之經驗、親自
    見聞事項而製作之紀錄文書，參照前揭說明，自應具有證據
    能力。
  (五)至華南銀行支票存款票據退票記錄查詢單、華南銀行存戶領
    回退票憑單及退票憑單代存款支出傳票、華南銀行臺東分行
    （93）華東存字第295號函各1份，均為從事業務之銀行人員
    於通常業務過程須製作之紀錄文書，且處於公開、經常可受
    檢驗之情狀下，依刑事訴訟法第159條之4第2 款規定，具有
    證據能力；另臺東縣臺東市○○段4之288號之土地所有權狀
    及土地登記簿謄本各1 份，均為地政機關公務員職務上製作
    之證明文書，亦處於公開可受檢驗之狀態下，依上開條文第
    1款規定，亦具有證據能力。
五、經查：
  1.被告與己○○於87年間一同參與由楊淑惠為會首之互助會，
    經被告標得合會金50萬元後，會首收齊會款後，交由己○○
    委其交予被告，己○○因需資金周轉，先向丙○○借取系爭
    支票，持以向被告調現80萬元，被告除上開合會金50萬元外
    ，另借與己○○30萬元之事實，經證人己○○於本院審理中
    證述明確（見本院卷第127 頁審理筆錄），而就上開持票向
    被告調現之詳細時間，己○○雖證稱時間太久，且當時事業
    困難，金錢大量進出而無法確切記憶，惟就其向丙○○借取
    系爭支票之時間，則證稱：大約是在伊88年1月跳票前4個月
    到半年間借的，即大約是87年7月至9月間，伊是在當時資金
    還足夠，可以兌現的情形下借票的等語（見本院卷第81至83
    頁），足見被告辯稱系爭支票乃己○○於87年9 月間持以向
    其調現，其借與包含互助金在內之80萬元給己○○等語，堪
    足採信。
  2.證人己○○於審理中復證稱：丙○○的支票存根簿上就系爭
    支票的存根雖記載借票日期為「87.11.1 」，但伊當初借票
    在該存根上簽名時，並未看到記載該日期，是丙○○事後記
    載上去的，伊到了87年11月間時已週轉不靈，無力兌現，應
    該不可能在那個時候向丙○○借票，且當初伊拿系爭支票向
    被告借票時，被告有提過發票日有問題，但伊忘了被告說有
    什麼問題等語詳實（見本院卷第128頁、第77 至84頁審理筆
    錄），是衡諸己○○之證述及其當時經濟狀況，可知被告所
    辯己○○持系爭支票向其調現時，支票發票日即記載為88年
    12月29日，其當時就向己○○提過發票日有問題等語，洵非
    虛詞。
  3.又證人丁○○於本院審理中具結證稱：伊於90年1 月底因所
    經營之幼稚園需籌措資金，經己○○介紹，在己○○位於漢
    中街的家中與被告第一次見面商談合夥幼稚園之事宜，當時
    被告比伊先到，之後被告先離開，己○○手上拿著一張附有
    退票紅單的票據，告訴伊因為伊幼稚園學生周婷的爸爸，這
    張票被告拿不到錢，所以被告不太可能投資幼稚園，伊知道
    周婷的爸爸開了一間叫「貝勒爺」的古董店等語詳實（見本
    院卷第69至72頁審理筆錄），證人己○○雖於警詢中證稱被
    告沒有將系爭支票還給伊，惟在本院審理中復補充證述：被
    告與丁○○確於90年1 月間曾到伊家中洽談，但因當時伊已
    破產，經濟情況很亂，伊已記不清楚被告有無將系爭支票還
    給伊等語（見本院卷第85、86頁審理筆錄），又己○○於審
    理中雖證稱「貝勒爺」古董店係丙○○所開設（見本院卷第
    84頁審理筆錄），並證述：「（檢察官問：丁○○曾經說過
    在妳家裡妳跟丁○○談過周婷的爸爸的票的問題，有這回事
    嗎？）周婷的爸爸的票跟丙○○有什麼關係。」等語，惟嗣
    後補稱：其二人為兄弟，丙○○的哥哥娶伊姐姐的女兒（見
    本院卷第126 頁審理筆錄），則上開丁○○證稱己○○當天
    持有周婷的爸爸即開設「貝勒爺」古董店之丙○○所開的票
    等語，雖有疑問，然該二人既為極親密之兄弟關係，則係己○○告知丁○○時一時口誤，或丁○○於聆聽時認知有所偏
    差，均有可能，自不得以此遽認丁○○之證詞不可採信。是
    被告辯解陳榮來提示系爭支票遭退票後，伊已於己○○家中
    將系爭支票還給己○○等語，亦非無憑。
  4.綜上所述，足見被告前揭辯解，均屬有據。
六、本件公訴人就己○○借取系爭支票之日期及原始到期日之記
    載部分，固依據前揭引列之事證，認定丙○○係於87年11月
    1 日將系爭支票借予己○○，並記載發票日為88年1月2日。
    惟查：
  (一)證人己○○於警詢、偵訊中之證述，均無證據能力，業如前
    述；至證人即告訴人丙○○雖證述系爭支票原記載發票日期
    為88年1月2日，惟其提出告訴，係以使被告受刑事訴追為目
    的，是其陳述是否與事實相符，自仍應調查其他證據以資審
    認；而丙○○提出之系爭支票存根上固記載於87年11月1 日
    借予己○○，發票日為88年1月2日，並有己○○之親筆簽名
    ，惟己○○於本院審理中具結證稱該存根於伊簽名當時並未
    記載借票日期，應係丙○○日後自己記載上去的，伊向丙○○借票是在資金還充足，可以兌現的狀況下，不可能是87年
    11 月初等語明確（見本院卷第83頁、第125頁審理筆錄），
    是該存根之相關日期記載是否屬實，尚非無疑；又就證人陳
    榮來之證述及華南銀行函文、支票存款票據退票記錄查詢單
    、存戶領回退票憑單及退票憑單代存款支出傳票等事證部分
    ，僅足證明系爭支票係於89年12月28日提示兌現遭退票，無
    法證明被告確實變造發票日期；就土地所有權狀及土地登記
    簿謄本部分，參以被告之供述及證人己○○於本院審理中之
    證言，亦僅證明己○○於88年1 月19日已將與被告合夥購買
    之土地過戶予被告，抵償債務，惟被告與己○○間尚有其他
    債務未清，經證人己○○證述無訛，則上開土地之過戶是否
    全為抵償本件系爭支票之債務，尚屬未定，且縱該土地過戶
    確抵償系爭支票債務，亦與被告是否變造系爭支票發票日之
    待證事實無直接關聯性；且本件系爭支票原本於提示退票後
    ，已由陳榮來領回，銀行方面無法提供，有華南銀行函文一
    份附卷可稽，則系爭支票既未扣案，亦無影本附卷，本院無
    從就其上記載發票日期之漬跡送請相關單位鑑定，僅由上開
    事證，自難遽認系爭支票之發票日原始記載係88年1月2日，
    嗣經塗改為88年12月29日。
  (二)按刑事訴訟法第161條已於91年2月8日修正公布，其第1項規
    定：檢察官就被告犯罪事實，應負舉證責任，並指出證明之
    方法。因此，檢察官對於起訴之犯罪事實，應負提出證據及
    說服之實質舉證責任。倘其所提出之證據，不足為被告有罪
    之積極證明，或其指出證明之方法，無從說服法院以形成被
    告有罪之心證，基於無罪推定之原則，自應為被告無罪判決
    之諭知，最高法院92 年台上字第128號著有判例。查本件公
    訴人所提出之前揭積極證據，尚不足以證明被告犯罪事實，
    且經本院參互審酌卷內訴訟資料，仍無從獲得有罪之心證。
  (三)綜上，公訴人所引列之事證均不足以使本院形成被告變造系
    爭支票發票日之確信，此外，復查無其他積極事證足認被告
    涉犯變造有價證券之犯行，不能證明被告犯罪，揆諸首揭說
    明，自應為無罪之諭知。
據上論斷，應依刑事訴訟法第301條第1項，判決如主文。
本件經檢察官戊○到庭執行職務。
中　　華　　民　　國　　94　　年　　10　　月　　31　　日
                  刑事第一庭    審判長法  官  莊松泉
                                      法  官  呂煜仁
                                      法  官  黃珮茹
以上正本證明與原本無異。
如不服本判決，應於判決送達後10日內向本院提出上訴狀（須附
繕本）。「切勿逕送上級法院」
                                      書記官  徐源坤
中　　華　　民　　國　　94　　年　　10　　月　　31　　日
